【裁判字號】    91,上易,643
【裁判日期】    920429
【裁判案由】    過失傷害
【裁判全文】
臺灣高等法院臺中分院刑事判決             民國九十一年度上易字第六四三號
    自  訴  人  甲○○
    上  訴  人
    即  被  告  戊○○
    選任辯護人  劉佳田律師
右上訴人因業務過失傷害案件，不服臺灣臺中地方法院中華民國九十一年二月五日第
一審判決（民國八十八年度自字第一二０六號），提起上訴，本院判決如左：
    主    文
上訴駁回。
    事    實
一、戊○○係臺中市私立中山大學附設孫中山先生紀念醫院（原私立中山醫學院附設
    孫中山先生紀念醫院，以下簡稱中山醫院）之醫師，為從事醫療業務之人。緣甲○○於民國（下同）八十八年五月十三日十八時許因車禍造成左前臂及右腿痛、
    麻，經送往中山醫院急診並作初步處理後住院，即由戊○○主治並為甲○○實施
    右股骨開放性復位及鋼釘內固定術，左橈、尺骨開放性復位及鋼板螺釘內固定術
    治療。戊○○應注意手術後之同年月十五日二時許，甲○○左手已發生腫、脹、
    痛及無法入睡等早期腔室症候群症狀，嗣於同日十四時二十分，甲○○之左手腫
    、脹、痛更為嚴重，且已開始發生神經缺血所造成之麻木現象，雖經中山醫院和
    南忠指示拆開甲○○左手傷口全部縫線後，惟其症狀不僅未見改善，更於同年月
    十八日七時，甲○○之左手已嚴重到因運動神經缺血多時而造成無感覺、無法活
    動之完全癱瘓現象，且依戊○○之專業學識及當時客觀環境，又無不能注意之情
    事，竟仍疏於注意，遲未為甲○○之左前臂及左掌進行必須之肌膜切開術，以適
    當減壓，致造成甲○○左前臂肌肉廣泛壞死之傷害。嗣甲○○於同年月二十四日
    自動出院，並轉至澄清醫院繼續治療，於同年月二十六日由澄清醫院魏經岳醫師
    施行左前臂擴創術後，始發現上情。
二、案經甲○○向原審法院提起自訴。
    理    由
一、訊據上訴人即被告（下稱被告）戊○○固直承：伊係中山醫院醫師，自訴人甲○○於八十八年五月十三日，因車禍受傷被送至中山醫院急診後，由伊負責主治，
    並為自訴人實施右股骨開放性復位及鋼釘內固定術，左橈、尺骨開放性復位及鋼
    板螺釘內固定術治療，自訴人於手術後之同年月十五日二時許，左手已發生腫、
    脹、痛等現象，嗣於同日十四時二十分，更出現麻木現象，經和南忠醫師指示拆
    開自訴人左手傷口之縫線，伊並未為自訴人實施為治療腔室症候群所為之肌膜切
    開術等情不諱，核與自訴人指訴情節相符，並有中山醫院病歷、澄清醫院病歷各
    一份、中山醫院及澄清醫院Ｘ光片各六張、臺北長庚紀念醫院Ｘ光片二張（自訴
    人嗣於八十八年七月二十四日至臺北長庚紀念醫院接受游離股薄肌皮瓣移植至左
    前臂總伸指肌及伸指長肌、屈指長肌攣縮切開術）在卷可稽，惟被告矢口否認有
    何業務過失傷害犯行，辯稱：(1)伊於自訴人到院開刀時，即已將其肌膜切開，且
    自訴人左手發生腫脹現象時，已將傷口縫線拆開，即可達減壓之目的，因自訴人
    並未發生腔室症候群，故未再作肌膜切開術。(2)無法肯定自訴人左前臂肌肉壞死
    之原因，曾懷疑自訴人是否發生腔室症候群，但是自訴人之脈搏、末梢循環均正
    常，故認自訴人應係創傷症候群，且伊曾檢查自訴人是否有發生細菌感染之現象
    、施以抗生素注射，並作細菌培養。(3)原本伊決定於五月十九日為自訴人作擴創
    術，是要檢查自訴人之肌肉有無壞死現象，嗣後因無明顯肌肉壞死現象，且自訴
    人到院開刀當時有休克現象，若繼續施作，可能會引起敗血症致生生命危險。(4)
    行政院衛生署醫事審議委員會於鑑定時並未詢問伊意見。(5)開放性骨折一定會腫
    、脹、痛，鑑定結果關於此部分及麻醉部分均與事實不符。會診當時傷口已經開
    放，伊亦有進行減壓之動作，並未發生腔室症候群。伊開刀時預防性地切開了肌
    膜，因為疼痛並未消除，可以證明當時神經沒有壞死。伊未導致自訴人腔室症候
    群，一切醫療行為均無疏失，伊在學理及醫療上並無過失云云。被告原審選任辯
    護人陳光龍律師辯護意旨另以：(1)腔室症候群有五個症狀：痛、蒼白、感覺倒錯
    、麻痺、無脈搏，自訴人在被告醫療過程中，係感覺腫脹、麻木，並無蒼白、感
    覺倒錯、無脈搏之情形，所以並非腔室症候群，應係外傷性神經受傷，所以會診
    神經內科丁○○、乙○○醫師，而丁○○醫師於五月十八日下午三時四十分表示
    因自訴人左手腫脹，無法作肌電圖，尚需觀察一段時間；乙○○醫師於五月十九
    日亦表示自訴人左手傷口是開放的，且左手是溫暖的，顯示自訴人末梢循環系統
    並未遭受破壞；另於五月十九日會診復健科丙○○醫師，丙○○表示左手肌肉並
    未壞死，可以為自訴人作復健治療，足證被告處置過程並無違誤。(2)依魏經岳醫
    師於原審八十九年十二月二十二日訊問時之證詞，足認被告已為自訴人作肌膜切
    開術；另依證人錢樂禮醫師及丙○○醫師之證言，自訴人傷勢除腔室症候群外，
    尚有其他可能，而證人魏經岳醫師於調查時自訴人有可能因車禍受傷撞擊導致支
    配其餘手指的神經有發麻情形，是被告認為自訴人左手麻木之情形，是因車禍撞
    擊神經所引起，非全然無由；且自訴人壞死之肌肉，並未送病理檢查，而證人魏
    經岳醫師亦非病理方面專家，其判斷自有錯誤之可能云云；另被告之原審選任辯
    護人張家琦律師則以：(1)病理檢查較一般肉眼觀察準確，證人魏經岳醫師既非病
    理專家，其證述應由當時狀況判斷等語，顯係「個人意見」及「推測之詞」，依
    法不得作為證據，而自訴人之傷口，有流膿現象，所以不能排除細菌感染之可能
    。(2)原預定施行之擴創術，嗣後取消之原因係自訴人左上肢並無明顯組織壞死之
    現象，且有細菌感染現象，所以宜先行給予藥物控制，此由自訴人於五月二十四
    日轉診至澄清醫院後，至同年月二十六日始進行擴創手術等情，可知被告不立刻
    實施擴創術之決定，應為合理正確之判斷。(3)乙○○醫師於病歷上只有記載建議
    減壓，並非鑑定書所載有建議作施行減壓手術，行政院衛生署醫事審議委員會鑑
    定書認為自訴人於五月十五日凌晨二時許，左手已出現早期腔室症候群之症狀，
    被告五月十八日會診神經內科，懷疑左上肢腔室症候群，建議施行左上肢減壓手
    術，但一直未進行必要之肌膜切開術，最後造成左前臂肌肉廣泛壞死、攣縮及癱
    瘓等嚴重併發症，顯有醫療疏失等語，與證人魏經岳醫師證述如果腔室症候群的
    話，應該要在六至八小時就要將肌肉切開，如果過這段時間，肌肉已壞死，並無
    馬上作擴創術之必要，顯有不合。上開鑑定書僅從病歷字面記載以為推敲，對真
    實情形有所誤解，不得採為依據云云。
二、本院查：
（一）證人即自訴人於八十八年五月二十四日轉診至澄清醫院時為自訴人為初步處理
      之骨科醫師錢樂禮於原審九十年十二月十八日到院證述：自訴人到澄清醫院時
      ，伊判斷自訴人左手之症狀，有可能是骨折造成神經受傷及細菌感染，或是腔
      室症候群，但是依當時自訴人左手之外觀來看，不太可能是細菌感染所致，而
    神經斷裂之情形亦與腔室症候群之症狀有所不同，如是神經斷裂，會立刻產生
      麻痺現象，依自訴人當時之狀況，應是發生腔室症候群之現象等語明確；另證
      人即於八十八年五月二十六日為自訴人實施擴創術之澄清醫院魏經岳醫師於原
      審九十年十二月二十四日調查時到庭結證稱：自訴人到院時，伊即懷疑自訴人
      左手產生腔室症候群，因自訴人左手是麻的，活動能力不是很好，手的淺層感
      覺不好，且有一個約零點五公分的傷口，而腔室症候群亦會導致傷口無法癒合
      ，當時自訴人的傷口有膿流出，應是肌肉壞死所產生之現象，如果是細菌感染
      ，其肌肉應該是潰爛的，但自訴人的肌肉並無潰爛之情形等語屬實。雖證人魏
      經岳醫師於同日亦證述：細菌感染亦有可能產生腫脹現象，惟依證人魏經岳醫
      師及錢樂禮醫師前揭證言，就自訴人左手肌肉壞死之現象，亦均已確認係腔室
      症候群所造成，而排除細菌感染所導致之可能性，原審選任辯護人認證人魏經
      岳醫師及錢樂禮醫師之證言未排除細菌感染之可能，容有誤會；且被告於八十
      八年五月十九日為自訴人作傷口細菌之培養，其檢驗結果為：「No anaerobic
      pathogen  was isolated（即未發現厭氧菌）」等情，有中山醫院病歷所附細
      菌檢驗單一紙附卷可憑，是自訴人傷口並無厭氧菌等情，已足認定，而至原審
      辯論終結止，被告復未提出任何證據以說明自訴人左手發生之腫脹、疼痛等情
      形係因細菌感染所造成之可能性，是原審選任辯護人之辯護意旨認自訴人肌肉
      壞死有可能是細菌感染所致等語，要無可採。雖證人魏經岳醫師於原審同日調
      查時，在原審選任辯護人以：「我們認為不是所有的腔室症候群都會造成細菌
      感染，如果當時有作病理的檢查是否能（筆錄誤載為「仍」）區分是腔室症候
      群或是由細菌感染所造成之肌肉壞死？」等語詰問時，證稱：「我沒有辦法回
      答，因我不是病理方面的專家，依我看應由當（筆錄誤載為「都」）時的狀況
      來判斷」等語，然證人魏經岳醫師雖無法就病理檢查是否能確認肌肉壞死發生
      之原因係細菌感染抑或腔室症候群問題作回答，惟此並不影響其於診療自訴人
      傷勢時所為之專業判斷。按證人之證言，依內容可分為體驗之供述與意見之供
      述，前者係就親身體驗之客觀事實所為之供述，原則上具有證據能力；後者則
      供述其個人判斷某事項之意見，因一般證人對該事項未必具備專門知識經驗，
      與鑑定人或鑑定證人係本其專業而提供判斷意見之情形有別，其意見之判斷，
      自不免生個人主觀偏見與錯誤臆測之危險，刑事訴訟法乃於第一百六十條明定
      其不得作為證據，此即學理上所稱之意見法則（最高法院八十八年度台上字第
      二一九六號判決意旨參照）。是刑事訴訟法第一百六十條所定證人之意見供述
      不得作為證據之證據法則，適用之對象應僅及於一般證人，而不包括鑑定證人
      至明。證人魏經岳醫師係親自為自訴人之左手實施擴創術以取出壞死肌肉之人
      ，其前開證言，係本於先前其自訴人實施醫療行為，基於其專業之學識經驗而
      為之陳述，核屬「鑑定證人」，其基於為自訴人診治所經歷過之事實所為之推
      測或個人意見，乃以其實際經歷及專業醫學知識為依據，其可靠性極高，與一
      般證人之推測或個人意見之詞，自不得等同以觀，揆諸前揭最高法院判決意旨
      ，自非刑事訴訟法第一百六十條無證據能力所規範之對象，原審自得將證人魏
      經岳醫師之證言採為證據。再者，自訴人左手麻木之情形，茍係因車禍造成之
      神經斷裂所引起，應會在神經斷裂時即刻產生麻痺現象，惟觀諸自訴人係於車
      禍受傷後之八十八年五月十五日十四時二十分許，才開始發生左手麻木之現象
      ，是其麻木症狀發生之原因亦無可能是因車禍造成之神經斷裂所致至明。從而
      ，自訴人左手肌肉壞死之原因，應是引發腔室症候群所致無疑。
（二）又查自訴人於被告治療過程中，即已陸續發生疼痛、腫脹、麻木等腔室症候群
      之症狀，有中山醫院前揭病歷在卷可查，被告亦於原審九十年十二月十日調查
      時供承：自訴人確實有出現腔室症候群之部分症狀等語，足認自訴人此部分指
      訴與事實相符。而被告於原審供稱：曾懷疑自訴人左手是發生腔室症候群，但
      因自訴人的脈搏、血液循環均正常，所以認為自訴人應是創傷症候群云云，被
      告之原審選任辯護人亦以自訴人之左手並未出現蒼白、感覺倒錯及無脈搏之現
      象等語為被告辯護。經查，依前揭中山醫院之病歷記載，自訴人在該醫院診療
      時，尚未出現觸摸不到脈搏，血液循環有不正常現象，核與證人魏經岳醫師於
      原審九十年十二月二十四日調查時到庭證述：自訴人到澄清醫院時，左手並無
      蒼白及無脈搏之情形等語相符。惟自訴人雖未出現腔室症候群五大症狀中之蒼
      白及無脈搏現象，然查被告、證人即中山醫院復健科丙○○醫師於原審九十年
十二月十日調查時分別供述及證稱：腔室症候群並非必然會出現觸摸不到脈搏
      、冰冷之現象等語甚明，證人魏經岳醫師更於原審同年月二十四日調查時證稱
      ：蒼白及脈搏微弱之現象，是在腔室症候群極嚴重之情形下，方會產生等語，
      足徵是否發生腔室症候群，並不得以是否仍有脈搏作為判斷之標準甚明，從而
      被告辯稱因自訴人血液循環及脈搏均屬正常，所以並非腔室症候群云云，顯係
      卸責之詞，無可憑採。
（三）訊之被告對於其於診療之過程中，認為自訴人之左手並未發生腔室症候群，是
      以並未為自訴人施以治療腔室症候群之肌膜切開術等語不諱，證人魏經岳醫師
      於原審九十年十二月二十四日亦到庭證述：自訴人到澄清醫院時，左前臂只有
      一個零點五公分的傷口沒有癒合，如果先前有作肌膜切開的話，傷口會很大，
      依自訴人之情形來看，並非有將肌膜切開之情形等語，足證被告確實未為自訴
      人實施治療腔室症候群之肌膜切開術無疑。至被告辯稱：在自訴人到院開刀時
      ，即已將自訴人之肌膜切開，後來發生腫脹情形時，再將縫線切開，即可達減
      壓之目的云云，經查，證人錢樂禮醫師於九十年十二月十八日在原審證稱：如
      果有將肌膜切開，有可能達到減壓的效果，但要由病患的症狀是否有改善來判
      斷是否達到減壓之效果，如果沒有改善，就要再進一步作肌膜切開術等語，足
      認被告即使在為自訴人實施左橈、尺骨開放性復位及鋼板螺釘內固定術治療時
      ，有將自訴人之肌膜切開，嗣後亦將傷口縫線拆除，是否已達減壓之效果，仍
      須視自訴人腔室症候群之症狀有無改善而定。而自訴人於五月十五日拆開左手
      縫線後，在翌日即五月十六日七時，左手仍腫脹、痛及麻木，至同年月十八日
      三時，自訴人左手更嚴重到無感覺之情況等情，有中山醫院前揭病歷在卷足考
      ，益證自訴人腔室症候群之症狀，並未因開刀時所為之肌膜切開或五月十五日
      拆除縫線之舉，而獲得改善，反有更趨嚴重之勢，顯見無論是被告開刀時所為
      之肌膜切開或事後之拆除縫線，均未能達有效減壓之目的。被告於此情形下，
      仍遲未為自訴人實施必要之肌膜切開術，以挽救肌肉組織，致自訴人肌肉發生
      壞死現象，顯有過失。
（四）另被告雖以自訴人於到院開刀時曾發生休克現象，如照原計劃繼續施以擴創術
      ，可能會引起敗血症致生生命危險云云，以說明取消擴創術之原因；原審選任
      辯護人另以：自訴人至澄清醫院就診後亦未立即施作擴創術，足證被告當時未
      立即施作，為正確合理之判斷等語為被告辯護。惟查依被告之供述，其主觀上
      自始至終均不認為自訴人有發生腔室症候群，是其原擬進行擴創術之目的僅在
      確認自訴人受傷之程度及檢查自訴人肌肉有無壞死現象，亦非針對自訴人所發
      生之腔室症候群所為之治療。況腔室症候群之治療係須施以肌膜切開術，以即
      時減壓，避免腔室內壓力上升，導致肌肉、神經缺血傷害之狀況，以挽救肌肉
      及神經組織（見臨床醫學八十九年十月第四十六卷第四期）；而實施擴創術，
      是在視查肌肉壞死情形並清除壞死肌肉，避免發燒傷口無法癒合及引發敗血症
      之可能乙節，業據證人魏經岳醫師於原審八十九年十二月二十二日、九十年十
      二月二十四日調查時證述在卷，且擴創術與肌膜切開術二者係不相同之事，亦
      為原審選任辯護人張家琦律師於九十一年一月二十二日之辯護意旨狀第十一頁
      所是認。是被告雖以恐引發敗血症以說明其取消擴創術之因，惟其當時既不認
      為自訴人有發生腔室症候群之情形，自不得執其取消擴創術之考量，以作為未
      為肌膜切開術之辯解。是被告前開辯解顯與其未施作肌膜切開術無關。另證人
      魏經岳醫師於原審同年月二十四日調查時證述：在發生腔室症候群後六至八小
      時，為了挽救肌肉，即應要將肌膜切開，超過這段時間肌肉已經開始壞死，就
      沒有馬上作擴創術之必要，自訴人來院時，即以詢問過發生症狀之時間，因已
      過六至八小時，所以無立即實施之必要等語，是證人魏經岳醫師未緊急為自訴
      人實施擴創術，既因被告未於六至八小時之黃金時間切開肌膜以挽救肌肉組織
      ，已導致肌肉壞死之現象，從而亦無法以此作為認定被告醫療過程並無疏失之
      有利證據。
（五）被告辯稱證人丁○○醫師於五月十八日十五時四十分會診時表示因自訴人左手
      腫脹，無法作肌電圖，尚須觀察一段時間；依證人乙○○醫師於同年月十九日
      會診結果，自訴人之末梢循環系統並未遭受破壞；證人丙○○醫師於同日會診
      時表示：自訴人左手肌肉並無壞死現象，可以為自訴人作復健治療，足認其處
      置並無違失云云。惟查證人丁○○醫師會診之目的為評估左手手指之功能，此
      觀諸中山醫院病歷所附會診紀錄上載明「For   evaluation   of  L't  hand
      finger  function」至明；另證人丙○○醫師於原審九十年十二月十日調查時
      到庭結證稱：當時會診之目的是看自訴人可否作復健等語，足證證人丁○○醫
      師、丙○○醫師當時會診之目的，均非為判定自訴人左手發生腫脹、疼痛等症
      狀之成因而來會診，其會診意見，自無法作為有利於被告之認定。況證人丙○○醫師於同日並證陳：判斷是否是腔室症候群，屬被告之職權等語，與被告於
      原審同日調查時供承：決定是否作肌膜切開術係由伊決定等語，互核相符。是
      縱被告於決定是否作肌膜切開術時，證人丁○○醫師、丙○○醫師可提供建議
      ，惟被告既有實施與否之決定權，自亦不得據證人丁○○醫師、丙○○醫師之
      會診意見，以圖解免自身之過失責任。
（六）經原審依職權將被告中山醫院、澄清醫院之病歷各一份、中山醫及澄清醫院院
      Ｘ光片各六張、臺北長庚紀念醫院Ｘ光片二張送請行政院衛生署醫事審議委員
      會鑑定結果亦認：「病患（即自訴人）於五月十五日二時左手已出現腫、脹、
      痛及無法入睡等早期腔室症候群症狀，當日十四時二十分左手腫、脹及痛更嚴
      重，且左手已開始發生神經缺血所造成的麻木現象，當時醫師和南忠指示將左
      手縫線全部拆開。五月十六日（應為五月十八日之誤）七時病患左手症狀仍沒
      改善，並已嚴重到連運動神經完全缺血多時，所造成完全癱瘓現象，當日八時
      會診神經內科，懷疑左上肢腔室症候群，建議施行左上肢減壓手術，但醫師戊○○一直沒為病患施行左前臂及左掌必要的肌膜切開術，最後造成左前臂肌肉
      廣泛的壞死、攣縮及癱瘓等嚴重併發症，故顯有醫療過失」，有該會八十九年
      七月十八日衛署醫字第八九○四○一八九號函所附第八九○七五號鑑定書一份
      附於原審卷可憑（見原審卷第一一五頁、第一一六頁）。嗣經原審再函請該會
      就被告所辯：自訴人左手縫線拆除，已達肌膜切開術同一之減壓目的等，表示
      意見，該會再於九十年八月十六日以衛署醫字第○九○○○五五二八七號函檢
      附第九○○五○號鑑定書補充鑑定意見：「一、五月十五日十四時二十分醫師
      和南忠將病患左手縫線完全拆開，僅可達肌膜切開術的部分減壓作用而已，如
      果病患症狀在一小時內沒有改善，須馬上為病患緊急施行肌膜切開術，醫師戊○○於病患甲○○左上肢腔室症候群的處理有醫療疏失。二、醫師戊○○於八
      十九年九月一日庭訊筆錄中，所提肌膜切開是指手術時必須將肌膜切開，才能
      施行開放性復位及鋼板螺釘內固定，而非指發生腔室症候群後，必須的較廣泛
      性之肌膜切開術」等語，亦有該鑑定書一紙附卷足參。雖依刑事訴訟法第二百
      零五條規定，鑑定人得請求訊問被告、自訴人，惟是否有訊問被告、自訴人之
      必要，應委由鑑定人決定是否向法院提出聲請，而非謂訊問被告及自訴人為鑑
      定人為鑑定之法定程序，是該會雖未於鑑定過程詢問被告意見，於法並無不合
      ，且其鑑定所依據者，既係詳細記載被告、澄清醫院對自訴人醫療行為之病歷
      、Ｘ光片等資料，應已足以判斷被告之醫療行為是否有過失，是被告以該會未
      於其鑑定前詢問其意見，而質疑該會鑑定結果，顯無足採。又雖上開二紙鑑定
      書就鑑定意見第二點第三行所載之「五月十六日」誤植為「五月十八日」，惟
      此對於被告就自訴人在中山醫院所為之醫療行為過程，並不生影響，被告復未
      就此日期之誤植，會影響該會之鑑定結果乙節提出任何說明，是尚無法執此日
      期誤植之疏失遽認上開二紙鑑定報告不得採信。本院審理時又就被告對自訴人
      所為之醫療行為有無疏失之處乙節，再送請該審議委員會鑑定，其鑑定意見為
      ：一、八十八年五月二十六日澄清醫院魏經岳醫師之手術發現左側正中神經斷
      裂及所有左前臂伸展及屈曲肌群完全壞死。肌肉壞死合併細菌感染，一定要作
      切除手術，這是腔室症候群晚期肌肉已壞死加上細菌侵入解之結果。二、麻木
      的原因很多，無法以單一麻木來當作早期腔室症候群的理由。三、細菌感染主
      要的症狀是局部紅、腫、熱、痛，加上全身症狀如發燒、全身無力：：等，及
      白血球升高。尤其是中性白血球明顯升高，局部組織可壞死、化膿，嚴重者會
      休克死亡，腔室症候群最重要症狀為局部嚴重腫脹，超過受傷程度的遠端肢體
      痛，打止痛針效果不彰，及遠端手指或足趾被動性拉扯時，會產生更嚴重的痛
      ，如沒早期接受適當減壓，則遠端肢體之所有神經感覺會漸消失，如再不施行
      減壓，則遠端的所有運動神經功能均會喪失，最後腔室內的肌肉群均會壞死，
      本病患的臨床變化與腔室症群全完全一致。四、本病患腔室症候群是發生在左
      前臂而非左手掌，故其壞死的肌肉群是在左前臂而非左手掌。嚴重腔室症候群
      的神經損傷經適當治療後是有可能恢復的。且本病患已接受林口長庚紀念醫院
      施行重建手術，故有可能左手仍有功能。五、五月十九日傷口葡萄球菌感染亦
      可造成腫脹。六、五月十四日一點四十五分護理紀錄，記載病患左手酸、麻，
      但可活動。十八點二十分左手腫、痛，且末稍沒感覺。五月十九日會診神經內
      科時，左手已幾乎癱瘓。五月二十日復健科會診時，亦發現左手完全無感覺，
      且左手幾乎完全癱瘓。五月二十四日十五點至澄清醫院時左手已完全麻木，無
      法動。完全無法活動，可以是神經麻痺的結果，亦可以是肌內缺血壞死或是完
      全斷裂的結果。但因病人左手原來可活動而最後才完全麻痺不能動，所以本案
      是神經麻痺及肌肉壞死的結果。七、腔室症候可造成神經麻痺，但醫學上無神
      經性腔室症候群之名稱。八、五月十五日十四點二十分醫師和南忠指示拆全線
      時，腔室已打開，但發生前臂腔室症候群時，肌膜切開術須很廣泛，並非將線
      全拆掉就可解決。九、澄清醫院之紀錄描述左前臂之伸肌群及屈肌群全部壞死
      。肌肉已壞死且合併細菌感染，必須作擴創術。十、左前臂之伸肌群及屈肌群
      雖完全壞死，但其他組織仍有血液循環，仍可有血液滲出。十一、五月二十五
      日澄清醫院醫師錢樂禮發現病患左手無法活動，在會診整形外科的會診單寫疑
      似肌腱斷裂，並無寫腔室症候群。病患到澄清醫院時已是腔室症候群晚期造成
      神經麻痺、肌肉壞死及感染的情況，要確定診斷須參考中山醫學院附設孫中山
      先生紀念醫院之病程變化及可參考資料一至三之敘述。十二、病患左前臂橈、
      尺骨是閉鎖性骨折而非開放性骨折。肌肉創傷加上細菌感染亦可造成局部壞死
      。十三、五月十九日神經內科會診及五月二十日復健科會診時，描述左手完全
      沒感覺，且幾乎完全不能動，表示局部減壓並沒達到治療腔室症候群的效果。
      十四、腔室壓力的測定對診斷腔室症候群並非一定要作。腔室症候群的診斷主
      要是靠臨床診斷。十五、本病患腔室症候群是發生在左前臂而非左手掌，故其
      肌肉壞死是發生在前臂伸肌群及屈肌群，而非手掌。十六、病患開始發生腔室
      症候群的時間，根據病歷記載大約發生在五月十四日十八點二十分，當時左手
      腫、痛、且末稍沒感覺，護士告知醫師陳孟正，並緊急通知醫師戊○○，蕭醫
      師指示拆半線，且在十九點肌肉注射Demeral  一Amp。五月十五日凌晨病患左
      手仍腫脹，無法入睡，醫師陳孟正指示將患肢抬高，冰敷及多次打止痛針無效
      ，表示初步處理症狀無法改善。十七、五月十七日護理紀錄「左手傷口滲液多
      」，所指的應是「左前臂手術傷口滲液多」之誤載。不管肌膜有無切開，均有
      可能會有組織液滲出來。十八、五月十六日起每六小時為病患以生理食鹽水覆
      蓋在肌肉上，是表示開放性復位時肌膜有切開，而非已發生腔室症候群症後，
      所須要作廣泛性肌膜切開術。十九、五月十五日十四點二十分病患左手仍麻木
      、腫脹，和南忠醫師指示拆全線，但至二十點四十分仍腫脹、麻木、滲液多，
      且症狀一直沒有改善，直至五月十九日會診神經內科及五月二十日會診復健科
      時，左手仍腫脹、麻木，且已幾乎完全不能動，表示腔室症候群症狀越來越嚴
      重，醫師戊○○有疏失等情，有該審議委員會九十二年三月十日衛署醫字第０
      九二０二００一四六號書函所附第0000000號鑑定書一份附卷可證。按
      行政院衛生署醫事審議委員會為國家醫學最高鑑定機關，係由醫學方面之專家
      基於醫學知識及現行醫療常規從事醫療鑑定，其鑑定意見，自具有公信力。是
      該審議委員會認被告就自訴人左上肢腔室症候群之處理有醫療疏失等語，應堪
      採信。
（七）又被告之原審選任辯護人雖以證人魏經岳醫師於原審九十年十二月二十四日調
      查時證述：若發生腔室症候群，應在六至八小時內，就要將肌膜切開，超過此
      段時間，肌肉已壞死，即無馬上作擴創術之必要等語，質疑上開行政院衛生署
      醫事審議委員會之鑑定意見認為自訴人在八十八年五月十五日已發生腔室症候
      群之早期症狀，而被告五月十八日會診神經內科，懷疑自訴人發生左上肢腔室
      症候群，但嗣後一直未為自訴人施行左前臂及左掌必要的肌膜切開，最後造成
      肌肉壞死等語，有不符之處為被告辯護。惟查擴創術與肌膜切開術之目的不同
      ，已如前述，且證人魏經岳醫師於該日之證述內容係：「那時手（指自訴人左
      手）的血液循環是好的，這也是我們沒有馬上做（擴創術）的原因，如果他的
      血液循環不好的話，表示血管受到壓迫，就必須馬上做。腔室症候群如導致腫
      脹厲害的話，可能會壓迫血管、肌肉、神經。為了挽救自訴人的肌肉功能需要
      在六至八小時的黃金時段來處理，所以單由血液循環不能作為判斷是腔室症候
      群的因素之一」等語，足證證人魏經岳醫師當日之證言，係在自訴人左手血管
      尚未因腔室症候群而受壓迫之情形下，針對挽救肌肉組織之黃金時間而為證述
      ，非謂一過六至八小時之黃金時間，即無需再為腔室症候群之患者進行處理。
  況自訴人發生腔室症候群之左手臂中，除肌肉外，尚有血管及神經組織，雖自
      訴人之肌肉組織已因超過黃金時間而壞死，然血管及神經組織亦有遭受壓迫而
      生壞死現象之可能，自仍有再進行肌膜切開術以減輕腔室內之壓力之必要，是
      亦不得以嗣後自訴人之血管及神經組織未受損，而認超過六至八小時之時間後
      ，即可不為治療腔室症候群之肌膜切開術。是上開鑑定書認被告在自訴人八十
      八年五月十五日已發生腔室症候群之症狀後，至同年月十八日仍未為自訴人作
      肌膜切開術，顯有過失，與證人魏經岳醫師到庭證述內容，並無扞格之處。
（八）從而，被告之辯解及其原審選任辯護人之辯護意旨均不可採。被告依其專業醫
      學知識及經驗，既明知不得以血液循環是否正常及脈搏之有無作為判斷是否發
      生腔室症候群之認定標準，則應注意自訴人之左手在八十八年五月十五日起已
      陸續出現疼痛、腫脹及麻木等腔室症候群之症狀時，且依當時客觀之情形，又
      無不能注意之情事，被告竟仍疏於注意，遲至自訴人同年月二十四日自動出院
      止，均未為自訴人實施一般醫界所共認治療腔室症候群所必要之肌膜切開術，
      致自訴人左手產生肌肉壞死之傷害，其醫療行為顯有過失，灼然至明。
（九）至自訴人於至澄清醫院治療時，發現其左前臂受有左側正中神經斷裂之傷害，
      惟此傷害所造成之原因，依行政院衛生署醫事審議委員會之鑑定意見認：病患
      左側正中神經斷裂的原因，由病歷記載，無法判斷是否因醫師戊○○手術或因
      原來骨折所造成等語，有上開第八九０七五號鑑定書及第九００五０號鑑定書
      補充鑑定意見可證，且無其他積極證據足以證明自訴人上開神經斷裂之傷害，
      係因被告於開刀之過程所造成，本諸罪疑為輕原則，自應為有利於被告之認定
      ，併此敘明。
（十）證人丁○○醫師於本院審理時證稱：八十八年五月十八日會診當時，伊曾考慮
      有出現腔室症候群之可能，但實際上仍須配合神經生理的檢查觀察一段時間，
      再透過心電圖等檢查後，才可得知是否已有腔室症候群之發生，故伊建議須再
      觀察。通常受傷之後若水腫情況過於嚴重，即有減壓之必要，以避免更大之傷
      害，而所謂更大之傷害，主要係神經之傷害，腔室症候群亦包括在內，至於減
      壓手術，即指將傷口剪開。會診時伊認有為自訴人減壓之必要，當時有拆線之
      動作，因拆線亦能生減壓之效果，故未另行施作減壓手術，而伊並不知經伊建
      議觀察後是否有再行施作減壓手術云云；證人丙○○醫師於本院證稱：復健治
      療包括肌腱斷裂之復健，所以不一定要肌肉、肌腱正常才能進行，故伊於八十
      八年五月二十日去看自訴人時建議要作復健。會診當時尚無法確定自訴人之左
      前臂有無腔室症候群產生等語；證人乙○○醫師於本院證稱：自訴人所受傷害
      本即有腫、脹、痛之症狀，然其他症狀，包括腔室症候群在內，亦均會產生腫
      、脹、麻木等反應，必須作臨床觀察才可知是否為腔室症候群。腔室症候群一
      般係指整個肌肉壞死，或是有無壓迫到神經，可分神經性或血管性。伊觸摸自
      訴人手臂時，尚能摸到脈搏，但因考慮到壓迫神經之可能性，便依據臨床神經
      學檢查，而於病歷中為「懷疑神經性腔室症候群」之記載，至於應如何減壓，
      則屬外科醫師之範圍，非伊之專業。因自訴人係腫脹、骨折，故當時並不適合
      復健，須待傷口復原後始能進行，至於是否有神經斷裂之症狀，因未將傷口全
      部打開，故無法得知。腔室症候群有輕重之分，如果手腕部分完好，尚須經測
      定壓力才能知道是否有腔室症候群發生。伊於八十八年五月十九日去看自訴人
      時得知傷口打開。檢查須待二星期才知結果，而當時自訴人已經出院云云，上
      開證人丁○○、丙○○、乙○○於本院所為之證言，均無法為有利於被告之認
      定。至於被告於原審聲請傳訊證人柯碧芳護士到庭說明病歷之記載，以證明被
      告就自訴人之醫療過程並無過失，惟查被告就中山醫院之病歷資料並無意見，
      業據被告於原審審理時陳明在卷，是自無再行傳訊證人柯碧芳以說明病歷記載
      之必要，且此對於認定被告業務過失傷害之心證形成並不生影響，核無傳訊之
      必要；又本件先後送鑑定三次，案情已明，被告請求再送鑑定，核無必要，併
      此敘明。
（十一）綜上所述，本件事證明確，被告犯行堪以認定，應予依法論科。
三、查被告係於中山醫院擔任醫師之職，為病患治病，係從事醫療業務之人，核其因
    業務上之過失致人受傷害，係犯刑法第二百八十四條第二項前段之業務過失傷害
    罪。又被告行為後，刑法第四十一條業經總統於九十年一月十日公布修正，同年
    一月十二日生效，將修正前原規定「犯最重本刑為三年以下有期徒刑以下之刑之
    罪，而受六月以下有期徒刑或拘役之宣告，因身體、教育、職業或家庭之關係，
    執行顯有困難者，得以一元以上三元以下折算一日，易科罰金。」公布修正為「
    犯最重本刑為五年以下有期徒刑以下之刑之罪，而受六個月以下有期徒刑或拘役
    之宣告，因身體、教育、職業、家庭之關係或其他正當事由，執行顯有困難者，
    得以一元以上三元以下折算一日，易科罰金。但確因不執行所宣告之刑，難收矯
    正之效，或難以維持法秩序者，不在此限。併合處罰之數罪，均有前項情形，其
    應執行之刑逾六月者，亦同。」比較修正前、後條文規定之結果，修正後之規定
    並無不利於被告，自應依刑法第二條第一項前段之規定，適用裁判時之法律即修
    正後之刑法第四十一條第一項前段、第二項之規定，就被告所處之刑，諭知易科
    罰金之折算標準。原審適用刑法第二條第一項前段、第二百八十四條第二項前段
    、修正後刑法第四十一條第一項前段，罰金罰鍰提高標準條例第一條前段、第二
    條之規定，審酌被告過失之程度、自訴人因除去壞死肌肉後所造成肢體外觀及功
    能上無法完全回復之損害，被告迄未與自訴人達成和解，並賠償自訴人之損害，
    缺乏認錯悔過之具體表現，犯罪後態度不佳等一切情狀，量處被告有期徒刑陸月
    ，並諭知易科罰金之折算標準。其認事、用法及量刑，並無不當，被告上訴意旨
    否認犯罪，指摘原判決不當，為無理由，應予駁回。
四、據上論斷，應依刑事訴訟法第三百六十八條，判決如主文。
中      華      民      國      九十二   年       四      月   二十九   日
                                    臺灣高等法院臺中分院刑事第九庭
                                          審判長法  官  陳  筱  珮
                                                法  官  趙  春  碧
                                                法  官  吳  重  政
右正本證明與原本無異。
不得上訴。
                                                書記官  林  育  德
中      華      民      國      九十二   年       五      月     一     日
附錄：
刑法第二百八十四條第二項：
從事業務之人，因業務上之過失傷害人者，處一年以下有期徒刑、拘役或一千元以下
罰金，致重傷者，處三年以下有期徒刑、拘役或二千元以下罰金。
                                                                        Ｉ


司法院資訊處製作；財團法人民間司法改革基金會備份。
